---
title: "Economie des ressources renouvelables"
author:
  - name: Simon Jean
    orcid: 0000-0002-3965-8630
    email: simon.jean@agroparistech.fr
    affiliations: AgroParisTech - CIRED - PSAE

format: 
  revealjs:
    theme: "C:/Users/jean/OneDrive/Desktop/Teaching/AgroParisTech/classes_agroparistech/_extensions/grantmcdermott/clean/clean.scss"
    #"/Users/simonjean/Desktop/Travail/Enseignement/classes_agroparistech/_extensions/grantmcdermott/clean/clean.scss"
    slideNumber: true
    verticalSeparator: ''    # Creates vertical movement between main sections
    #separator: '^##'
    transition: fade
    navigationMode: linear      # Allows both vertical and horizontal navigation
    controls: false
    self-contained: true
    html-math-method: mathjax
    always_allow_html: true

    
editor: visual
---

```{r}
library(dplyr)
library(ggplot2)
library(extrafont)
library(here)

loadfonts(device = "win") 

local_family = "Arial"

source(here("utilities.R"))
```

# Introduction {#sec-intro}

Ce cours est repris du cours de [Vincent Martinet](https://sites.google.com/site/martinetvincent/home/teaching/eddee), directeur de recherche INRAE à Paris Saclay Applied Economics, qui l'enseigne habituellement. Il est cette année en visite académique à [l'Environmental Markets Lab (emLab)](https://emlab.ucsb.edu/). Je le remerice chaleureusement!

# I. Le modèle de Gordon Schaeffer {#sec-gordon}

## Un peu d'histoire

Un peu d'histoire : lire et synthétiser le papier de Baptiste

## Biologie du modèle

Schaeffer (1954) développe les notations suivantes :

-   $B_t$ dénote la biomasse de ressource
-   $B_{sup}$ dénote la capacité de charge de l'écosystème
-   $F(B)$ dénote la régénération de la ressource renouvelable de telle sorte que :
    -   Pour $B<B_{sup}$, $F'(B)>0$
    -   Pour $B>B_{sup}$, $F'(B)>0$
    -   $F''(B)<$ : la ressource croît à un rythme décroissant, et décroît à un rythme croissant Propriété de single peak

------------------------------------------------------------------------

::: callout-tip
## La fonction logistique

Développée par Pierre François Verhulst (1838) dans *Notice sur la loi que la population suit dans son accroissement.*, en réaction aux théories démographiques développées par Malthus, supposant une croissance exponentielle des populations. Verhulst introduit une *rétroaction* du niveau de population : lorsque la population devient trop proche de ses limites écologiques, elle tend à réduire. Cette contribution est redécouverte au cours des années 1920-1930 pour modéliser les populations animales et végétales.

$$\frac{dB_t}{dt} = rB_t \left(1 - \frac{B_t}{B_{sup}}\right)$$

Où $r$ est le taux de croissance intrinsèque (quand la population est proche de 0) et mesure la rapidité de convergence vers la capacité de charge
:::

------------------------------------------------------------------------

```{r, height='100%', fig.align='center'}

 # For Windows, or use "pdf" or "postscript" for other devices


logistic_growth = function(x, r_ = r, B_ = B_sup){
  y = r_*x*(1-x/B_)
  return(y)
}

B_sup = 100
r = .2

data = data.frame(B = seq(0,B_sup))%>%
  mutate(Croissance = logistic_growth(B))

data %>%
  ggplot(aes(x = B, y = Croissance))+
  geom_line(linewidth = 1.2)+
  custom_theme()
```

------------------------------------------------------------------------
